【裁判字號】    96,簡上,291
【裁判日期】    970108
【裁判案由】    傷害
【裁判全文】
臺灣彰化地方法院刑事判決             96年度簡上字第291號
上  訴  人
即  被  告  丙○○
上列上訴人因傷害案件，不服本院九十六年度斗簡字第五五四號
中華民國九十六年十月三十一日第一審簡易判決（原聲請簡易判
決處刑案號：九十六年度偵字第七七０四號），本院管轄之第二
審合議庭依第一審通常審判程序判決如下︰
    主  文
原判決關於丙○○部分撤銷。
丙○○無罪。
    理  由
一、本件聲請簡易判決處刑意旨略以：上訴人即被告（下稱被告
    ）丙○○與李惠君及告訴人乙○○於民國九十六年五月二十
    六日二十三時許，在彰化縣埤頭鄉○○村○○○路一五二號
    「天上人間小吃部」前，因細故發生爭執，乙○○與李惠君
    竟基於傷害被告丙○○之共同犯意聯絡，被告丙○○亦基於
    傷害告訴人乙○○之犯意，雙方互毆，致告訴人乙○○受有
    頭皮挫傷、肘及前臂挫傷、手挫傷、大腿挫傷之傷害；被告
    丙○○受有頭頂部挫傷、右膝挫傷、左小腿挫傷、右上臂及
    右前臂挫傷、右手腕及右手中指扭傷之傷害，經乙○○提出
    傷害告訴，因認被告丙○○所為涉犯刑法第二百七十七條第
    一項之傷害罪嫌（乙○○與李惠君共同傷害丙○○部分，經
    本院北斗簡易庭各判處拘役五十日，如易科罰金，均以新臺
    幣壹仟元折算壹日確定）。
二、按犯罪事實應依證據認定之，無證據不得認定犯罪事實，又
    不能證明被告犯罪或其行為不罰者，應諭知無罪之判決，刑
    事訴訟法第一百五十四條第二項、第三百零一條第一項分別
    定有明文。次按事實之認定，應憑證據，如未能發現相當證
    據，或證據不足以證明，自不能以推測或擬制之方法，為裁
    判基礎；又認定不利於被告之事實，須依積極證據，茍積極
    證據不足為不利於被告事實之認定時，即應為有利於被告之
    認定，更不必任何有利之證據；再刑事訴訟法上所謂認定犯
    罪事實之積極證據，係指適合於被告犯罪事實認定之積極證
    據而言，雖不以直接證據為限，間接證據亦包括在內，然而
    無論直接或間接證據，其為訴訟上之證明，須於通常一般之
    人均不致有所懷疑，而得確信其為真實之程度者，始得據為
    有罪之認定，倘其證明尚未達到此一程度，而有合理之懷疑
    存在而無從使事實審法院得有罪之確信時，即應由法院為諭
    知被告無罪之判決；另告訴人之告訴，係以使被告受刑事訴
    追為目的，是其陳述是否與事實相符，仍應調查其他證據以
    資審認（最高法院四十年台上字第八六號、三十年上字第八
    一六號、二十九年上字第三一○五號、七十六年台上字第四
    九八六號、五十二年台上字第一三００號判例意旨參照）。
三、程序部分：
  (一)按被告以外之人（包括證人、鑑定人、告訴人、被害人及共
    同被告等）於審判外之陳述雖不符刑事訴訟法第一百五十九
    條之一至之四等四條之規定，而經當事人於審判程序同意作
    為證據，法院審酌該言詞陳述或書面陳述作成時之情況，認
    為適當者，亦得為證據；當事人、代理人或辯護人於法院調
    查證據時，知有刑事訴訟法第一百五十九條第一項不得為證
    據之情形，而未於言詞辯論終結前聲明異議者，視為有前項
    之同意，同法第一百五十九條之五定有明文。立法意旨在於
    傳聞證據未經當事人之反對詰問予以核實，原則上先予排除
    。惟若當事人已放棄反對詰問權，於審判程序中表明同意該
    等傳聞證據可作為證據；或於言詞辯論終結前未聲明異議，
    基於尊重當事人對傳聞證據之處分權，及證據資料愈豐富，
    愈有助於真實發見之理念，且強化言詞辯論主義，使訴訟程
    序得以順暢進行，上開傳聞證據亦均具有證據能力。本件證
    人乙○○、曾清雲固曾於警詢中為陳述，其性質雖屬傳聞證
    據，惟查其等所為之上開警詢筆錄內容，業經本院審理時予
    以提示並告以要旨，且各經檢察官及被告等人表示意見。當
    事人已知上述筆錄乃傳聞證據，且均未於言詞辯論終結前對
    該等筆錄內容異議，依上開規定，是其等於警詢中之證言已
    擬制同意其有證據能力，本院審酌上開筆錄作成時，較無人
    情施壓或干擾，亦無不當取供之情形，認為以之作為本案之
    證據亦屬適當，是其等於警詢中之證言自具有證據能力。
  (二)卷附蘇外婦產科診所驗傷診斷書一件、秀傳紀念醫院診斷證
    明書一件，均係負責為被告丙○○、告訴人乙○○診治傷勢
    之醫師，依其所見製作之證明文書，雖屬被告以外之人於審
    判外之書面陳述，然因係從事業務之醫師於醫療業務上所製
    作之證明文書，且無顯不可信之情況，依刑事訴訟法第一百
    五十九條之四第二款之規定，自得採為認定本件犯罪事實所
    憑之證據（最高法院九十五年度臺上字第一四四九號判決意
    旨參照）。
  (三)復按傳聞法則乃對於被告以外之人於審判外之言詞或書面陳
    述而為之規範。本案扣案之監視器光碟，係屬物證；卷附翻
    拍監視器畫面之照片，乃以科學、機械之方式，對於當時狀
    況所為忠實且正確之記錄，性質上並非供述證據，無刑事訴
    訟法第一百五十九條第一項規定傳聞法則之適用，以上證物
    與本案具有關聯性，與本案待證事實具有自然之關聯性，且
    無證據證明係公務員違法取得之物，依法自得作為證據。
四、本件公訴人認被告丙○○涉犯刑法第二百七十七條第一項之
    傷害罪嫌，無非係以告訴人乙○○供述明確，並經證人甲○○、曾清雲證述甚詳，復有診斷證明書一份及監視器畫面翻
    拍照片四紙為其主要論據。
五、按對於現在不法之侵害，而出於防衛自己或他人權利之行為
    ，不罰，刑法第二十三條前段定有明文，又得主張正當防衛
    不成立犯罪者，係以客觀上確有現在不法之侵害，且行為人
    主觀上基於防衛之意思而為防衛不法侵害之行為者為限，倘
    不法侵害尚未發生或已經過去，即無主張正當防衛之餘地，
    此有最高法院三十八年台上字第二九號判例意旨可資參照。
    又刑法上之正當防衛，非僅止於靜態之防止，對於不法之侵
    害，為適當之反擊，仍為法之所許。
六、訊據被告丙○○堅決否認有何傷害告訴人乙○○之犯行，辯
    稱：是我被李惠君及告訴人乙○○毆打，我並沒有打告訴人
    乙○○，請求勘驗監視器畫面，證明我根本沒有打告訴人乙○○等語。經查：
  (一)本件告訴人乙○○於上開時、地與被告丙○○扭打，致使告
    訴人乙○○因而受有頭皮挫傷、肘及前臂挫傷、手挫傷、大
    腿挫傷之傷害，業據證人即告訴人乙○○於警詢中證述甚詳
    ，且有秀傳紀念醫院出具之診斷證明書一紙在卷可稽（見偵
    查卷第二十五頁），告訴人乙○○雖受有上述傷害，但其上
    開傷害結果，是否係被告丙○○正當防衛下所造成之結果，
    或係被告丙○○出於傷害之犯意所為之傷害行為所致，即有
    究明之必要。
  (二)經本院當庭勘驗扣案監視器光碟（按：案發現場之監視器畫
    面共分割成四個畫面），案發當時之情形為（勘驗筆錄見本
    院卷第十七頁背面至第十八頁正面）：
  (1)【2007年5月26日23：00：00至23：01：34】
    CH1鏡頭（鏡頭拍攝天上人間小吃部櫃檯）：甲○○坐在櫃
             檯前，一名身穿白色洋裝女子（係被告丙○○
             ）自櫃檯旁的側門走進來靠近櫃檯處接聽電話（
             按據被告丙○○稱此電話實際上是李惠君所撥打
             ，本院從監視器畫面亦可看到丙○○接電話時，
             李惠君確實正在講手機，及李惠君開始撥打電話
             後，於一、二秒後甲○○即接聽該電話），一名
             黑衣男子走出小吃店。
  (2)【2007年5月26日23：01：35至23：05：00】
    CH1鏡頭（鏡頭拍攝天上人間小吃部櫃檯）：乙○○（穿灰
             色連身洋裝）由停車場方向自門外走入櫃檯，先
             以左手抓住被告丙○○頭髮後，右手拿石塊並揮
             右手擊中丙○○背部，惟擲石塊不中，砸中高汶
             寧，丙○○轉身反抗，乙○○將丙○○拉扯至大
             門外。
    CH2鏡頭（鏡頭拍攝天上人間小吃部大門外面）：李惠君（
             穿白短裙黑上衣）原在停車場位置講手機，亦適
             時以右手拿一磚塊往大門方向走，於畫面為23時
             01分39秒，見乙○○與丙○○二人在門口扭打，
             李惠君即以所持之磚塊欲砸丙○○，於畫面為23
             時01分40至41秒，丙○○之前方遭乙○○毆打，
             丙○○亦以手反抗，此時丙○○之正後方遭李惠
             君以左手拉住頭髮，李惠君之右手拿一大磚塊欲
             擊打丙○○，後三人因扭打至左下角，監視器無
             法拍攝，故自監視器之畫面消失，此時約五、六
             名男子自23時01分53秒起至23時02分30秒止合力
             欲將乙○○、丙○○及李惠君三人拉開，一名白
             衣男子（按即李惠君之友人曾清雲）拉開乙○○
             ，二名男子拉開丙○○回到小吃店內。
  (三)證人甲○○（即天上人間小吃部之會計）於本院到庭證稱：
    「（問：九十六年五月二十六日晚上十一點多，在彰化縣埤
    頭鄉○○村○○○路152號『天上人間小吃部』發生什麼事
    情？）當天快十一點時候，告訴人乙○○及另一位李惠君（
    小君）在包廂吵架，為何吵架我不曉得，之後少爺叫她們出
    來，出來之後她們及另一位叫友莉的小姐就去停車場。之後
    就有人打電話進來說要找被告（按即丙○○），因為電話是
    我接的，我就叫被告（按即丙○○）來聽電話，之後告訴人
    乙○○拿一塊水泥磚塊到店裡面要砸被告（按即丙○○），
    告訴人（按即乙○○）丟出去沒有打到被告（按即丙○○）
    ，而是砸到我的肚子。她們兩人之前有無吵架我不知道，告
    訴人（按即乙○○）丟到我的肚子之後，告訴人（按即乙○○）就拉被告（按即丙○○）的頭髮要出去，另一位叫小君
    （按即李惠君）的人也拿一塊磚頭要砸被告（按即丙○○）
    也沒有砸到，之後我去叫少爺出來將她們拉開，因為被告（
    按即丙○○）被告訴人（即乙○○）及小君（按即李惠君）
    壓在地上，我一個人沒有辦法處理，少爺來之後將她們拉開
    ，拉開之後被告（按即丙○○）有受傷，而告訴人（按即乙○○）及小君（按即李惠君）與「友莉」就開車走了。當時
    雙方有發生拉扯，之後對方離開之後被告（按即丙○○）就
    進去休息室，我去看被告（按即丙○○）的傷勢，被告有自
    行就醫。告訴人（按即乙○○）與被告（按即丙○○）之前
    有無恩怨我不清楚，因為小姐都會常常有幾個人在一起感情
    比較好。」、「（問：妳剛剛提到告訴人有拉被告頭髮，之
    後將被告壓在地上，雙方有發生拉扯，妳有無看到被告及告
    訴人如何拉扯？）當時被告（按即丙○○）被告訴人（按即
    乙○○）及小君（按即李惠君）壓在地上，告訴人（按即乙○○）及小君（按即李惠君）都有拉被告（按即丙○○）的
    頭髮。」、「（問：被告有無反抗？）當時被告（按即丙○○）想要起來，被告（按即丙○○）有用手要將告訴人（按
    即乙○○）及小君（按即李惠君）之人撥開，事後有稍微撥
    開。」、「我看到的時候，被告（按即丙○○）被壓在地上
    ，被告（按即丙○○）的手腳有在撥動。之後就被人家拉開
    。」等語（見本院卷第十六頁正、背面）。
  (四)證人曾清雲於警詢中雖證稱有目睹被告丙○○與告訴人乙○○互毆等語（見偵查卷第二二、二三頁），惟查，依案發當
    時扣案監視器光碟勘驗之結果及證人甲○○之證詞，證人曾
    清雲之女友李惠君亦在場參與毆打被告丙○○，證人曾清雲
    前揭所證顯有迴護告訴人乙○○、李惠君之虞，其所證與事
    實不符，自難予採信。
  (五)依據上開監視器畫面及在場目擊證人甲○○之證詞，足認案
    發當日確係告訴人乙○○趁被告丙○○在櫃檯接聽電話時，
    即先以左手抓住被告丙○○之頭髮後，右手拿石塊並揮右手
    擊中被告丙○○背部，並擲石塊不中，砸中證人甲○○，被
    告丙○○轉身反抗，告訴人乙○○將被告丙○○拉扯至大門
    外，而李惠君原在停車場位置講手機，亦適時以右手拿一磚
    塊往大門方向走，見告訴人乙○○與被告丙○○二人在門口
    扭打，李惠君即以所持之磚塊欲砸被告丙○○，被告丙○○
    之前方遭告訴人乙○○毆打，被告丙○○亦以手反抗，二人
    因而有近距離之扭打，又此時被告丙○○正後方遭李惠君以
    左手拉住頭髮，李惠君之右手拿一大磚塊欲擊打被告丙○○
    ，證人甲○○見被告丙○○遭告訴人乙○○及李惠君壓在地
    上，因證人甲○○一人沒有辦法處理，故叫少爺前來將被告
    丙○○、告訴人乙○○及李惠君拉開，經其他男子前來合力
    將渠等拉開，拉開之後被告丙○○有受傷，而告訴人乙○○
    及李惠君等人隨即開車離去，足認本件係告訴人乙○○趁被
    告丙○○在櫃檯接聽電話時，先下手對被告丙○○為傷害之
    行為，並將被告丙○○拉扯至大門外，被告丙○○亦遭告訴
    人乙○○及李惠君壓在地上，是以被告丙○○縱使有對告訴
    人乙○○拉扯致告訴人乙○○受傷，亦係屬對於告訴人乙○○現在不法之侵害行為所為之防衛行為，故被告丙○○依刑
    法第二十三條之規定，自得以適當之手段排除告訴人乙○○
    此一不法侵害行為。因此，本件應審究者為被告丙○○所實
    施之排除侵害手段，是否屬防衛所必要，且其所實施之防衛
    行為是否過當。
  (六)次查，被告丙○○受有頭頂部挫傷、頸部擦傷、右膝挫傷瘀
    青（約八×五公分）、左小腿挫傷有瘀青（約十×七公分
    ）、右上臂瘀青（約五×三公分）及右前臂挫傷瘀青（約二
    ×二公分）、右手腕及右手中指扭傷等傷害，此有蘇外婦產
    科診所驗傷診斷書一件附卷為憑（見偵查卷第二四頁），告
    訴人乙○○係受有頭皮挫傷、肘及前臂挫傷、手挫傷、大腿
    挫傷等傷害，有秀傳紀念醫院診斷證明書一件在卷可佐（見
    偵查卷第二五頁），而被告丙○○與告訴人乙○○及李惠君
    年紀相差不多，體格亦無明顯之差別，惟被告丙○○一人係
    遭告訴人乙○○及李惠君二人夾擊毆打，且告訴人乙○○及
    李惠君二人亦均先後持磚塊欲毆擊被告丙○○，以被告丙○○徒手之情況下，共同防衛前來毆擊之告訴人乙○○及李惠
    君二人，其當係處於劣勢，故證人甲○○證述：被告丙○○
    遭告訴人乙○○及小君（李惠君）壓在地上，我一個人沒有
    辦法處理等情，堪信與事實相符，而足資採信。又刑法上之
    正當防衛，非僅止於靜態之防止，對於不法之侵害，為適當
    之反擊，仍為法之所許，被告丙○○既係為阻止告訴人乙○○之攻擊行為，而出手阻止告訴人乙○○之雙手，在客觀上
    自屬於排除告訴人乙○○前開傷害行為之相當且必要之防衛
    行為。又告訴人乙○○雖指稱：我也有被打，她們裡面的人
    拉著我讓被告丙○○打，那時候我跟李惠君被少爺拉著，被
    告有踢到我的肚子，我認為少爺跟丙○○一起打我，我們被
    拉開的時候，被告丙○○有用腳踢我，當時很混亂，當時曾
    清雲（李惠君之男友）有看到少爺拉著我，被告踢到我肚子
    ，當時情形很亂，曾清雲有看到，我也不知道我是哪裡被打
    等語，惟依告訴人乙○○提出之診斷證明書所載，告訴人乙○○之肚子部分並未受傷，而本院勘驗監視器畫面結果，約
    五、六名男子自當日二十三時零一分五十三秒起至二十三時
    零二分三十秒止合力將告訴人乙○○、李惠君及被告丙○○
    三人拉開，一名白衣男子（按即曾清雲）拉開乙○○，二名
    男子拉開被告丙○○回到小吃店內，並無告訴人乙○○所指
    稱其與李惠君被少爺拉著，少爺跟被告丙○○一起打告訴人
    乙○○，被告丙○○有用腳踢告訴人乙○○之情形，是告訴
    人此部分之指訴即與事實不相符合，且告訴人乙○○受有頭
    皮挫傷、肘及前臂挫傷、手挫傷、大腿挫傷等傷害，告訴人
    乙○○所受傷勢亦可認被告丙○○並未對於告訴人乙○○之
    身體任意攻擊，且就監視器所顯示當時之情況以觀，被告丙○○意僅在於掙脫告訴人乙○○之攻擊，以避免發生更大之
    危害，益徵被告丙○○之防衛行為，係選擇對於告訴人乙○○人身所造成之損害最小處，亦符合相當性，而無防衛過當
    可言。
  (七)綜合上開事證，縱使被告丙○○於抵擋或拉扯時有造成告訴
    人乙○○受傷，惟本件被告突然遭告訴人乙○○攻擊毆打，
    衡諸常情，一般人突遭此狀況，因倉皇驚懼而還手抵擋，亦
    屬人情之常。是縱然被告有還手回擊，亦係在告訴人乙○○
    主動攻擊之下，而受迫還手。且被告丙○○因遭告訴人乙○○之攻擊行為，受有頭頂部挫傷、頸部擦傷、右膝挫傷瘀青
    （約八×五公分）、左小腿挫傷有瘀青（約十×七公分）、
    右上臂瘀青（約五×三公分）及右前臂挫傷瘀青（約二×二
    公分）、右手腕及右手中指扭傷等傷害，被告丙○○為排除
    自身所受侵害，為抵擋、拉扯告訴人乙○○等防衛行為，縱
    造成告訴人乙○○頭皮挫傷、肘及前臂挫傷、手挫傷、大腿
    挫傷等傷害，防衛之手段亦非過當，自不能僅以告訴人乙○○受有傷害，即加諸被告刑責。是縱告訴人乙○○所述屬實
    ，然被告所為既係對於現在不法之侵害，而出於防衛自己權
    利之行為，依刑法第二十三條前段之規定，應屬不罰。此外
    ，本件復查無其他積極證據足以證明被告丙○○有公訴人所
    指之傷害告訴人乙○○之犯行，揆諸首揭說明，既無積極證
    據足認被告丙○○有出於傷害之犯意所為之傷害犯行，不能
    證明被告丙○○犯罪，依法自應諭知被告丙○○無罪之判決
    ，原審遽對被告丙○○論罪科刑，容有未洽。被告丙○○上
    訴否認傷害犯行，指摘原判決不當，為有理由，自應由本院
    將原判決關於被告丙○○部分予以撤銷，改諭知被告丙○○
    無罪之判決，並為第一審判決。
七、按檢察官聲請以簡易判決處刑之案件，經法院認為有刑事訴
    訟法第四百五十一條之一第四項但書之情形者，應適用通常
    訴訟程序審判之，刑事訴訟法第四百五十二條定有明文；且
    對於簡易判決之上訴，準用刑事訴訟法第三編第一章及第二
    章之規定，管轄第二審之地方法院合議庭受理簡易判決上訴
    案件，應依通常程序審理。其認案件有刑事訴訟法第四百五
    十二條之情形者，應撤銷原判決，逕依通常程序為第一審判
    決，法院辦理刑事訴訟簡易程序案件應行注意事項第十四項
    已有明文。查本案認定被告丙○○應依法為無罪判決之諭知
    ，已如前述，為有刑事訴訟法第四百五十一條之一第四項但
    書第三款之情形，依前揭法律規定，原審乃屬誤用簡易處刑
    程序，應由本院合議庭逕依通常程序審理後，而為第一審之
    判決，檢察官如不服本判決，仍得於法定上訴期間內，向管
    轄之第二審法院提起上訴，附此敘明。
據上論斷，應依刑事訴訟法第四百五十五條之一第一項、第三項
、第三百六十九條第一項前段、第三百六十四條、第四百五十二
條、第三百零一條第一項，判決如主文。
本案經檢察官張聖傳到庭執行職務。
中    華    民    國    97    年    1     月    8     日
                        臺灣彰化地方法院刑事第二庭
                            審判長法官  石馨文
                            法      官  黃齡玉
                            法      官  尚安雅
以上正本證明與原本無異。
如不服本判決，應於判決送達後十日內向本院提出上訴狀 (須附
繕本)。
告訴人或被害人對於判決如有不服具備理由請求檢察官上訴者，
其上訴期間之計算係以檢察官收受判決正本之日期為準。
中    華    民    國    96    年    1     月    9     日
                            書  記  官  洪年慶


司法院資訊處製作；財團法人民間司法改革基金會備份。
